【裁判字號】    96,上,159
【裁判日期】    971007
【裁判案由】    拆屋還地
【裁判全文】
臺灣高等法院民事判決                   96年度上字第159號
上  訴  人  丙○○
            乙○○
上列二人共同
訴訟代理人  吳慶隆律師
被 上 訴人  丁○○    住宜蘭縣礁溪鄉○○路96號2樓之3
訴訟代理人  林世超律師
上列當事人間請求拆屋還地事件，上訴人對於中華民國95年12月
29日台灣宜蘭地方法院94 年度訴字第335號第一審判決提起上訴
，並為訴之追加，本院於民國97年9月23 日言詞辯論終結，判決
如下：
    主  文
上訴及追加之訴均駁回。
第二審（含追加之訴部分）訴訟費用由上訴人負擔。
    事實及理由
一、按於第二審為訴之變更或追加，非經他造同意，不得為之。
    但因情事變更而以他項聲明代最初之聲明者，不在此限。民
    事訴訟法第446條第1項但書、第255條第1 項但書第4款定有
    明文。又民事訴訟法第256條第4款所謂因情事變更，而以他
    項聲明代最初之聲明，係為訴訟上之便宜而設之規定，祇須
    情事確屬變更，即有其適用。故其情事之變更，係發生於起
    訴前或起訴後，在非所問（參見最高法院43年台抗字第23號
    判例意旨）。本件系爭建物如判決附圖所示B、B1、C、C1、
    D ，業經被上訴人向台灣宜蘭地方法院民事執行處聲請假執
    行，並已全部拆除完畢在案。故上訴人依上開情事變更規定
    為訴之追加，其聲明為：(1)被上訴人應給付上訴人丙○○新
    台幣（下同）50萬4700 元、上訴人乙○○101萬9200元，及
    自民國（下同）96年7月27 日起至清償日止按週年利率百分
    之五計算之利息。(2)被上訴人應自96年7月27 日起至被上訴
    人將附圖所示宜蘭縣壯圍鄉○○段第225地號編號B、B1面積
    103 平方公尺土地返還之日止，按月給付上訴人丙○○8738
    元，並自應給付上開每月賠償金之日起至清償日止，按週年
    利率百分之五計算之利息。(3)被上訴人應自96年7月27 日起
    至被上訴人將附圖所示宜蘭縣壯圍鄉○○段第225地號編號C
    、C1、D面積208平方公尺土地返還之日止，按月給付上訴人
    乙○○1萬7645 元，並自應給付上開每月賠償金之日起至清
    償日止，按週年利率百分之五計算之利息。核屬因情事變更
    而追加應受判決事項之聲明，應予准許，合先敘明。
二、被上訴人起訴主張：坐落宜蘭縣壯圍鄉○○段225 地號之土
    地原屬訴外人李東明、李東裕，及上訴人乙○○所共有，另
    土地上建號206、門牌號碼壯圍鄉○○路31-1 號建物則為李
    東明所有，嗣被上訴人於94年6月14日在原審法院93 年度執
    字第2115號求償債務事件拍賣取得上開土地及建物之所有權
    ，並於同年7月5日完成移轉登記。然系爭土地上另有上訴人
    丙○○所有如附圖所示B建物（面積59平方公尺RC 造）及B1
    部分建物（面積44平方公尺，鐵皮造雨棚），及上訴人乙○
    ○所有如附圖所示C部分建物（面積126平方公尺，紅磚造瓦
    頂）、C1部分建物（面積31 平方公尺，鐵皮磚造雨棚）、D
    部分建物（面積51平方公尺，磚造水泥壁瓦頂），均屬無權
    占有，被上訴人自得依據民法第767 條之規定，訴請上訴人
    拆屋還地。上開土地上如附圖所示B、B1、C、C1及D 等建物
    均屬無權占有功勞段225地號土地，亦無民法第425條之1 規
    定之適用或類推適用。爰本於所有權之權能，求為命上訴人
    丙○○、乙○○將將上開系爭土地上建物拆除，並將占用基
    地返還被上訴人，並願供擔保，請准宣告假執行。原審判決
    上訴人全部勝訴並准供擔保宣告假執行後，被上訴人業向台
    灣宜蘭地方法院民事執行處聲請假執行，並將上開系爭建物
    全部拆除完畢。並於本院答辯聲明：上訴及追加之訴均駁回
    。
三、上訴人則以：門牌宜蘭縣壯圍鄉○○路31 號房屋即B、C、D
    建物及壯圍鄉○○段第225 地號土地持分，本即同屬李長圳
    一人所有，李長圳於64年3月24 日逝世後，李東明、乙○○
    、李東裕三人僅就李長圳遺產中之土地部分為分配及分割，
    並向地政機關為繼承登記。至B、C、D 建物因無建物登記，
    且坐落於自家土地上，並無明確析分各該建物所有權歸屬之
    急迫性與必要性，是以B、C、D 建物所有權係屬李東明、乙
    ○○、李東裕三人所共有，只是B 建物係由李東明在管理及
    使用，而C、D建物則是由乙○○、李東裕所管理及使用。嗣
    於75年間因李東明於系爭225地號土地上興建206建號、門牌
    為功勞路31-1 號之建物，李東明、乙○○、李東裕3人遂合
    意析分B（B1）、C（C1）、D建物之所有權歸屬。B建物為上
    訴人丙○○所有，C、D建物現應為乙○○、李東明所共有，
    上訴人基於準租賃法律關係，為合法、有權占有使用系爭功
    勞路31號房屋即B、C、D建物之坐落土地。系爭B、C、D建物
    之所有權人，就系爭土地並非屬被上訴人主張之使用借貸關
    係，本件符合土地及其上房屋曾同屬一人所有之要件，縱其
    後系爭房屋及土地分別轉讓，亦即系爭功勞段225 地土地因
    法院拍賣而由原告取得土地全部所有權，而Ｂ建物由被告丙
    ○○取得所有權，C、D建物最後由李東明及乙○○二人所共
    有，然依最高法院裁判見解及民法第425條之1之規定或法理
    ，兩造間就系爭功勞路31號房屋即B、C、D 建物坐落系爭土
    地之基地範圍，即應推定在房屋得使用期限內成立準租賃法
    律關係且繼續存在，上訴人基此準租賃法律關係，為合法、
    有權占有使用系爭房屋坐落基地，從而被上訴人起訴主張上
    訴人無權占有、請求上訴人拆屋還地，顯屬權利濫用，上訴
    人所有之B（含B1）、C（C1）、D 建物基於成立或繼受之準
    租賃法律關，係合法、有權占有使用系爭土地，被上訴人負
    容忍上訴人使用其土地之義務，不得主張依民法第767 條訴
    請上訴人拆屋還地等語，資為抗辯。爰於本院上聲明為：(1)
    原審判決暨假執行之宣告均廢棄。(2)上開廢棄部分，被上訴
    人在第一審之訴及假執行之聲請均駁回。然原審判決上訴人
    拆屋還地之請求全部勝訴並准供擔保宣告假執行後，被上訴
    人業向台灣宜蘭地方法院民事執行處聲請假執行，並將上開
    系爭建物全部拆除完畢。上訴人因而受有不能回復之損害，
    爰依民事訴訟法第395條第2項規定，於本院為訴之追加，追
    加聲明為：(1)被上訴人應給付上訴人丙○○50萬4700元、上
    訴人乙○○101萬9200元，及自96年7月27日起至清償日止按
    週年利率百分之五計算之利息。(2)被上訴人應自96 年7月27
    日起至被上訴人將附圖所示宜蘭縣壯圍鄉○○段第225 地號
    編號B、B1面積103平方公尺土地返還之日止，按月給付上訴
    人丙○○8738元，並自應給付上開每月賠償金之日起至清償
    日止，按週年利率百分之五計算之利息。(3)被上訴人應自96
    年7月27 日起至被上訴人將附圖所示宜蘭縣壯圍鄉○○段第
    225 地號編號C、C1、D面積208 平方公尺土地返還之日止，
    按月給付上訴人乙○○1萬7645 元，並自應給付上開每月賠
    償金之日起至清償日止，按週年利率百分之五計算之利息。
四、兩造不爭執之事實（見本院卷(二)第169頁之97年9月23日言詞
    辯論筆錄）：
  (一)坐落宜蘭縣壯圍鄉○○段225 地號之土地原屬訴外人李東明
    （應有部分1367/1739）、訴外人李東裕（應有部分186/173
    9）及上訴人乙○○ （應有部分186/1739）所共有，另土地
    上建號206、門牌號碼壯圍鄉○○路31-1 號之房屋（含暫編
    392 號）則為訴外人李東明所有；嗣因李東明、乙○○、李
    東裕等3 人積欠第一商業銀行股份有限公司借款，經該銀行
    向台灣宜蘭地方法院聲請以93年度執字第2115號求償債務事
    件拍賣前列土地暨建物，而於94年6月14 日由被上訴人拍定
    ，並在94年7月5日辦妥土地所有權移轉登記。此有被上訴人
    提出之土地及建物登記第二類謄本（見原審卷(一)第7、8頁）
    ，以及原審法院所調閱之該院93年度執字第2115號求償債務
    強制執行卷宗可參。
  (二)上開壯圍鄉○○段225 地號之土地上，另有屬上訴人丙○○
    所有門牌號碼為壯圍鄉○○路31 號如判決附圖所示B部分一
    層RC造建物（面積59平方公尺）及B1部分之鐵皮造雨棚建物
    （面積44平方公尺）；復有同門牌號碼如附圖所示C 部分一
    層紅磚造瓦頂建物（面積126平方公尺）、C1 部分鐵皮磚造
    雨棚（面積31平方公尺）、D 部分一層磚造水泥壁瓦頂建物
    （面積51平方公尺）等節，亦有被上訴人提出照片及建物登
    記第二類謄本（見原審卷(一)第10至12頁），以及原審法院勘
    驗現場並囑託宜蘭縣宜蘭地政事務所測量，製有勘驗筆錄、
    複丈成果圖及照片附卷可稽（ 見原審卷(一)第107至120、124
    至125、156至157頁）。
  (三)系爭B（含B1）建物現為上訴人丙○○所有。
  (四)系爭建物如原審判決附圖所示 B、B1、C、C1、D，業經被上
    訴人向台灣宜蘭地方法院民事執行處聲請假執行，並已全部
    拆除完畢在案。
五、兩造協商確認之爭點（見本院卷第169頁反面至170頁之同上
    筆錄）：
  (一)系爭B、C、D 建物於土地重劃前是否坐落於宜蘭縣壯圍鄉○
    ○段226地號土地上？
  (二)門牌號碼為宜蘭縣壯圍鄉○○路31號房屋（即門牌號碼B、C
    、D 建物），是否為李長圳所建？嗣後由李東明、乙○○、
    李東裕所繼承？及C、D建物是否為乙○○所有？
  (三)系爭功勞路31號 （B、C、D）房屋之土地與建物是否曾屬同
    一人所有？B、C、D 建物有無民法第425條之1規定推定租賃
    關係之適用或類推適用或僅是使用借貸關係？
  (四)被上訴人訴請拆屋還地，是否構成權利濫用？
  (五)上訴人得否依民事訴訟法第395 條請求損害賠償及請求數額
    為何？
六、本件爭執點及法院之判斷：
  (一)系爭B、C、D 建物於土地重劃前是否坐落於宜蘭縣壯圍鄉○
    ○段226地號土地上？
  1.依宜蘭地政事務所所提出「壯圍鄉○○段225、225-1地號上
    建物套繪於75年間辦理合併分割前之225、226地號上坐落位
    置圖」（見本院卷(一)第169 頁）觀之，該所係提供原審囑託
    該所測量之複丈成果圖，並繪出原75年間辦理合併分割前之
    地籍圖，惟並無法顯示出系爭功勞段225地號及226地號土地
    上之建物，於59年重劃前，究係坐落於何筆土地上，究竟是
    重測前1-2地號（屬李興隆所有），或1-3（重測前屬李東明
    ），或1-56（重測前屬李東明與李興隆二人共有），亦無法
    確定。因之，上訴人主張系爭建物原始興建即坐落於屬於李
    東明一人所有之1-3 地號土地上，不但為被上訴人所否認，
    且無積極證據證明之。參以上訴人於96年2月7日上訴理由狀
    第3頁第2項主張「門牌號碼宜蘭縣壯圍鄉○○路31號房屋（
    即B、C、D）建物與宜蘭縣壯圍鄉○○段225地號土地持分，
    同屬李長圳一人所有，因而主張有民法第425條之1規定適用
    」（見本院卷(一)第20 頁），嗣於97年4月11日爭點整理狀又
    改稱B、C、D建物坐落226 地號土地上，且226地號土地為李
    長圳所有，B、C、D 建物原始亦為李長圳所有，因而有民法
    第425條之1適用（見本院卷(二)第27頁），主張前後矛盾，益
    見所述無據。從而上訴人空言主張「系爭226 地號土地，應
    為重劃前之建物（即系爭B、C、D 建物之土地」，未能舉證
    以實其說，自屬無據。
  2.依重劃條例第27條雖規定，農地重劃後，分配於原土地所有
    權人之土地，自分配確定之日起，視為其原有土地，其前
    提是農地重劃後，土地係分配於原土地所有人，才有所謂自
    分配確定之日起，視為其原有土地之適用。經查系爭土地係
    225地號而非上訴人所云226 地號，且依系爭225地號土地變
    動沿革表，重劃後系爭225 地號土地係由李東明（持分994/
    1420）李興隆（持分426/1420）二人共有，226 地號係由
    李長圳（持分1/2）李興隆（持分1/2）二人共有，而非上
    訴人所云226 地號土地重劃後即屬李長圳原有土地，而系爭
    建物係坐落於225地號土地上，亦與上訴人所云226地號無涉
    。且系爭225 地號不論土地重劃前後，均非李長圳名義，且
    李長圳過逝後，系爭225地號亦未列入李長圳遺產（反觀226
    地號即列入遺產分割），何來是李長圳所有，又何來系爭建
    物與系爭土地（225 地號）原係同一人所有，上訴人主張顯
    屬無據。
  3.依本院向宜蘭地院調強制執行相關卷宗（包括94年度執字第
    5599 號卷宗、93年度執字第2115 號卷宗等），系爭功勞段
    225 地號土地（共有人包括李東明、乙○○、李東裕）遭法
    院拍賣時，李東明乙○○等人均未曾提出異議，主張「系
    爭土地係屬李長圳所有而非其所有」，有宜蘭地院93年執字
    第2115號求償債務強制執行卷宗可參。是被上訴人因信賴該
    登記而取得土地，依土地法第43條規定，此登記自有絕對效
    力，上訴人於本件再主張該土地原屬李長圳所有云云，即非
    屬正當。且依系爭土地變動沿革可見，系爭土地所有權（壯
    圍鄉○○段225 號）從重測前到重測後均與李長圳無關，重
    測後亦由李東明與李興隆共有，其後與226 地號合併再分割
    ，系爭土地改由李東明、乙○○、李東裕保持共有， 225-1
    地號改由李興隆取得全部所有權，亦完全與李長圳無關，且
    李長圳亦於63年3月24日死亡，而系爭土地與226地號合併後
    再分割，系爭土地並由李東明等三人取得，亦係於75年11月
    14日以後之事，與所謂李長圳借名李東明名義登記無關，且
    亦無證據證明重劃前有所謂借名登記，頂多只是李長圳贈與
    李東明而已，故上訴人嗣後改口稱「系爭B、C、D 建物係坐
    落226地號土地上，且B、C、D建物與226 地號土地係屬同一
    人李長圳所有」，自不足採。
  (二)門牌號碼為宜蘭縣壯圍鄉○○路31號房屋（即門牌號碼B、C
    、D 建物）是否為李長圳所建？嗣後由李東明、乙○○、李
    東裕所繼承？及C、D建物是否為乙○○所有？
  1.上訴人主張系爭B、C、D 建物為李長圳所興建，無非係以房
    屋設籍戶長為李長圳，及房屋稅籍資料、裝電使用表及證人
    甲○○、李新宗證詞為其論據。惟查：
    (1)上訴人雖辯稱系爭建物B及B1 係由李長圳移轉給上訴人丙
      ○○，惟為被上訴人所否認，並經原審函宜蘭縣稅捐稽徵
      處函納稅名義人丙○○，門牌號碼為壯圍鄉○○村○路）
      31建物，於77年9 月前之前手為何人？丙○○係以何種法
      律關係取得 （見原審卷(一)第235頁），亦經宜蘭縣稅捐稽
      徵處函稱已逾保存年限銷毀 （見原審卷(一)236頁），並無
      證據足資證明系爭建物B及B1 所有人丙○○前手係李東明
      、乙○○、李東裕及係李東明等人之被繼承人李長圳所興
      建。
    (2)系爭建物C、C1、D為上訴人為止乙○○所有，為上訴人乙
      ○○所自認（見原審卷(一)第189 頁），且依宜蘭縣稅捐稽
      徵處房屋稅籍證明書亦載明乙○○所有（見原審卷(一)第29
      頁），原審再函宜蘭縣稅捐稽徵處，經該處函稱「依本處
      稅籍冊登載壯圍鄉○○村○○路31號設籍時納稅義務人
      即為乙○○，截至目前並無辦理名義變更」（見原審卷(二)
      第80頁），而依該處所提供宜蘭縣房屋稅籍登記表下部即
      載明「64年度普查」（見原審卷(二)第81頁）。
    (3)證人甲○○雖於96年4月30 日在本院證稱：我是乙○○堂
      姐，與李東明兄弟住在同一大庭院，但不同房子。225 地
      號土地所有權移轉情形，當時我還很小不了解。我以前聽
      我父親李興隆說過，該筆土地賣給李長圳，所有權如何登
      記不清楚。為何登記在李東明名下原因我也不知道，過程
      都是我父親他們大人在做，複丈成果圖上的B、C、D 是李
      長圳所蓋的，但過程我不知道，我只聽說我爸爸把土地賣
      給李長圳，我不知何時分割，房子B 部分是五十幾年歐柏
      颱風以後蓋的。土地以公廳的一半為分割範圍，土地賣掉
      以後才分割，分割時間在李長圳63年過逝後，分割以前有
      無分配使用範圍，我不知道，都是我父親他們大人在做，
      B部分蓋RC 牆時可能是我父親同意才蓋的，我是招贅沒有
      出嫁，所以我父親才告訴我這些事等語（ 見本院卷第110
      至111 頁），然綜觀證人甲○○之證述，系爭土地建物均
      由其父親及長輩處理，其並未參與，過程亦不清楚，僅係
      事後聽聞之詞，尚不足作為有利上訴人之認定。況縱如上
      訴人所云C、D所示兩建物均由李長圳於40 年間所興建，B
      建物為李長圳於53 年所興建。而李長圳業於63年3月24日
      死亡，其繼承人為乙○○、李東明、李東裕、李東儒4 人
      ，是前開B、C、D建物由其等4 人繼承，嗣李東裕於74年2
      月5日死亡，乙○○、李東明、李東裕3人就再其部分為繼
      承，亦有戶籍謄本為憑（參見原審卷(二)79頁）。
    (4)75年間李東明另於225地號土地上興建建號206，門牌號碼
      功勞路31-1號之二層樓建物時，乙○○、李東明、李東裕
      即就系爭土地之建物進行分配，並合意將李東明興建之建
      號206號，功勞路31-1號二層樓房由李東明取得，B（含B1
      ）建物則讓與上訴人丙○○，C（含C1）、D建物由乙○○
      及李東裕取得，已據上訴人丙○○、乙○○於原審一致陳
      述明確（參見原審卷(一)第188至189頁，卷(二)19頁）。而依
      宜蘭縣稅捐稽徵處95年3月9日函附房屋稅籍通報表記載（
      見原審卷(一) 121、122 頁），門牌號碼壯圍鄉○○路31-1
      號二層樓房，係李東明於75年5月8日取得建造。75年12月
      12日取得使用執照。參照李東明稱其父李長圳死後沒多久
      即就建物進行分配，另上訴人乙○○、丙○○均表示係於
      李東明欲興建31-1 號建物時為分家，因之本件B（含B1）
      建物之處分權讓與丙○○，及C（含C1）、D等建物由乙○
      ○、李東裕取得權利時間，至遲為31-1建物興建之初，即
      75年5月8日李東明取得建造執照時。
    (5)另依上訴人乙○○於原審陳稱「我是取得C、D建物後才拋
      棄繼承」（參見原審卷(一)第188至189頁，卷(二)19頁），及
      證人李東明於原審證述「C、D建物確如乙○○所述，是在
      我蓋房子後，這兩間房子由他取得，至於C1雨遮原是我蓋
      的，但後來C、D都歸乙○○取得，所以C1雨遮也是乙○○
      所有，C、D建物一直登記給乙○○，所以應該是乙○○所
      有」（見原審卷(一)188至189頁，卷(二)21至22頁）。
    (6)又上訴人乙○○於原審95年8月17 日答辯狀答辯理由第一
      點即供稱：系爭225 地號上門牌號碼宜蘭縣壯圍鄉○○路
      31號房屋之C、D建物為上訴人乙○○所有，亦據證人李東
      明於95年8月3日言詞辯論筆錄證述在案等語（見原審卷(一)
      第240 頁），且證人李東明亦稱對乙○○上述供述無意見
      （參見原審卷(一)第189 頁）。況且李東明於93年代為申報
      李東裕遺產繼承時，亦未將系爭建物C（含C1）及D部分列
      為李東裕遺產申報，可見訴外人李東裕死亡時，乙○○與
      李東裕繼承人李東明間即有合意將C（含C1）及D建物全部
      歸乙○○所有。
  2.依上開說明可知，訴外人李東裕死亡時，乙○○與李東裕之
    繼承人李東明已合意將C（含C1）、D建物全部歸乙○○，且
    與功勞段31號房屋稅籍資料，自設籍即登記乙○○為納稅義
    務人，且未辦理過稅籍變更之情相符（參見原審卷(二)第65至
    66、80至81頁），且與李東明取得31-1號建物，丙○○取得
    B（B1）建物相符。且C（含C1）、D 建物屬於上訴人乙○○
    所有，亦經兩造於原審列為不爭執事項 （參見原審卷(二)第3
    頁），因之上訴人於本院審理中再改稱C、D建物屬乙○○與
    李東明二人共有，顯屬無據。
  (三)系爭功勞路31號（B、C、D） 房屋之土地與建物是否曾屬同
    一人所有，B、C、D建物有無民法第425條之1 規定推定租賃
    關係之適用或類推適用或僅是使用借貸關係？
  1.上訴人於原審及96年2月7日上訴理由狀均主張「門牌號碼宜
    蘭縣壯圍鄉○○路31 號房屋即B、C、D」及宜蘭縣壯圍鄉○
    ○段225 地號土地持分，本即屬李長圳一人所有」，直到96
    年5月7日爭點整理狀又改稱「系爭B、C、D建於59 年土地重
    劃後之位置，係坐落壯圍鄉○○段226 地號土地上，上開建
    物與座落基地226 地號土地曾同屬李長圳一人所有」，說詞
    前後矛盾。
  2.經核對系爭225 地號土地與其上建物B（含B1）、C（含C1）
    、D 等建物之權屬及更迭狀況，本件並無土地與建物同屬一
    人所有，而有分別或先後移轉他人情形，自無民法第425 條
    之1適用或類推適用，且系爭土地係225地號，本件係就坐落
    225號土地上之建物討論有無民法第425條之1 適用或類推適
    用，與226地號土地無涉，且226地號亦非被上訴人所有，已
    如前述，被上訴人亦無權利請求其上建物拆屋還地。上訴人
    空言主張「系爭226地號土地應為重劃前之建物系爭B、C、D
    建物之土地」為不足採，已如前述，況縱認上訴人所云屬實
    ，建物係李長圳所有，土地係李東明所有，亦與最高法院87
    年台上字第686 號判決所稱「土地與房屋同屬一人所有，而
    將土地與房屋分開，同時或先後出賣」情形不符，上訴人主
    張有上開最高法院判決之適用，即有所誤會。
  3.「按土地與房屋為各別之不動產，各得單獨為交易之標的，
    房屋在性質上不能與土地使用權分離而存在，亦即使用房屋
    必須使用該房屋之地基，基於保護房屋使用權之考量，使房
    屋所有權與土地利用結成一體，促進房屋所有權之安定性，
    使基地使用權不因基地物權嗣後變動而受影響，俾資調和土
    地與房屋之利用關係，以避免危害社會經濟，並維公平。故
    於土地及房屋同屬一人，而將土地及房屋同時或先後分開出
    賣之情形，其間雖無地上權設定，除有特別情事，可解釋為
    當事人之真意，限於賣屋而無基地之使用外，均應推斷土地
    承買人默許房屋承買人繼續使用土地，此為房屋所有人與土
    地所有人間之使用土地法律關係之性質，當屬租賃，此為本
    院目前所持之見解。為杜爭議並期明確，89年5月5日施行之
    民法第425條之1乃參照上開見解，予以明文規定。又使用借
    貸為無償契約，原屬貸與人與使用人之特定關係，除當事人
    另有約定外，使用人無移轉其權利於第三人可言。且使用借
    貸本係無償借用性質，不能與租賃相提並論，使用借貸亦未
    如租賃有民法第425條規定。故土地所有權移轉於他人後，
    除已得他人即現在所有人同意繼續使用外，土地使用人縱經
    原所有人無償提供使用或允許借用，亦不能以之拘束現在之
    所有人，而對現在之所有人主張有使用該土地之權利。」（
    參見最高法院92年度台上字第957 號判決要旨），本件系爭
    建物B及B1 被上訴人否認係李長圳所興建，縱如上訴人乙○
    ○稱「B及B1 棟是我爸爸李長圳所蓋，興建的時間大概在民
    國54、55 年」（見原審卷(一)第189頁）及證人甲○○、李新
    宗證稱「是李長圳所興建」，惟查系爭土地於54年、55年土
    地重劃前係均為李東明、李興隆所共有（參見本院卷(一)第54
    至61頁），李長圳興蓋建物時，土地與建物並非同一人所有
    ，而李長圳能在系爭土地上興蓋建物，其與土地所有人間關
    係，頂多僅是使用借貸之無償使用關係，依上開最高法院見
    解，並無如租賃有民法第425 條之規定，而被上訴人取得系
    爭土地後，並不同意現B及B1 建物所有人使用系爭土地，因
    之B及B1 建物所有人縱曾得原土地所有人之無償提供使用或
    允許使用，惟不能拘束現在之土地所有人即被上訴人，主張
    係有權占有。
  4.另依系爭225 地號土地59年重劃前後均為李東明與李興隆所
    共有（參見原審卷(一)第230 頁），系爭土地並非登記在李長
    圳名下，自與土地與建物原係同屬一人所有要件不符，系爭
    土地共有人縱曾同意李長圳興建，頂多亦只是無償使用之使
    用借貸，依上開最高法院見解對於拍賣後取得系爭土地所有
    權之被上訴人並不能拘束，且被上訴人並不同意上訴人乙○
    ○繼續使用，因之亦無民法第425條之1適用，亦無最高法院
    48年台上字第1457號判例之適用。
  5.依據功勞段225 地號土地與附圖所示B（含B1）、C（含C1）
    、D 等建物之權屬暨更迭狀況，頂多僅得認定系爭土地上之
    房屋所有權人基於使用借貸關係而得對原土地共有人主張有
    權占有，但查無本件有土地與建物同屬一人所有並分別或先
    後移轉予他人之情形，核與民法第425條之1規定之要件不符
    。是上訴人抗辯其等依據民法第425條之1規定，對於取得土
    地之被上訴人得推定在房屋得試用期限內有租賃關係存在等
    情，係屬無據，不足採取。本件自無民法第425條之1規定推
    定租賃關係之適用。又因本件系爭建物已十分老舊（參見本
    院卷(一)第274至279頁），現狀均非供居住使用，且依宜蘭縣
    稅捐稽徵處課徵房屋價值，亦未達10萬元（ 見本院卷(二)124
    頁），系爭房屋並無法充分利用其價值，反而是上開建物拆
    除後，系爭土地能發揮其最大效益，因之並無所謂保護房屋
    利用價值之實益，自無類推適用民法第425條之1之餘地。
  6.末按使用借貸契約僅有債之效力，不得以之對抗契約以外第
    三人，系爭房屋如已出賣並移轉所有權予他人，則買受該房
    屋之人自不得再執其前手與系爭土地所有人間之使用借貸關
    係，對系爭土地所有人主張其有使用該土地之權利，蓋上開
    使用借貸契約，僅存在於契約當事人間（參見最高法院90年
    度台上字第1366號判決、92年台上字第957號判決意旨）。
    執此，本件如附圖所示B（含B1）、C（含C1）、D 等建物所
    有權人與土地有權人間縱可認定具使用借貸關係存在，然依
    上揭見解，該使用借貸關係僅有債之效力，對於嗣後取得系
    爭功勞段225 地號土地之被上訴人，自不生效力，則上訴人
    就附圖所示B（B1）建物、上訴人乙○○就附圖所示C（含C1
    ）、D 等兩房屋，均不得再執其等與原土地所有人間之使用
    借貸關係，對被上訴人主張有使用該土地之權利。此外，上
    訴人等人並無再就其等使用土地有何正當權源提出證明，故
    被上訴人主張上訴人等人所有之 B、B1、C、C1、D等建物係
    屬無權占用系爭土地，堪認正當。
  (四)被上訴人之訴請拆屋還地，是否構成權利濫用？
  1.按權利之行使，是否以損害他人為主要目的，應就權利人因
    權利行使所能取得之利益，與他人及國家社會因其權利行使
    所受之損失，比較衡量以定之。若當事人行使權利，雖足使
    他人喪失利益，而茍非以損害他人為主要目的，即不在該條
    所定範圍內（參見最高法院45 年台上字第105號判例要旨）
    。本件依原審現場履勘所拍攝照片（ 參見原審卷(一)第110頁
    至120頁、本院卷(一)第274至279頁），系爭建物B（B1）、C
    （C1）、D 目前均非供居住使用，且被上訴人係依法院拍賣
    取得系爭225 地號土地及其上建物206建號（含暫編392建號
    ），而依拍賣公告亦載明「於拍定後除債務人丙○○所有建
    物及坐落基地不點交外，其餘部分依現況變更，如拍定後有
    土地使用上之爭議，請另循法律途徑解決」，此為兩造所知
    悉，被上訴人依合法拍賣程序取得，面對未拍賣點交部分自
    循訴訟途徑訴請拆屋還地，自無所謂權利濫用情形。
  2.本件關於系爭建物，業經被上訴人依一審判決主文所載，提
    供擔保金聲請台灣宜蘭地方法院民事執行處聲請假執行（96
    年度執字第2051號強制執行事件），宜蘭地院曾多次通知可
    反擔保免於執行，因上訴人遲遲不願提供反擔保免為假執行
    ，宜蘭地院才於96年7月27日上午10時起至下午5時止，執行
    拆除完畢（參見本院卷(一)第274至279頁之拆除前、中、後照
    片），並無所謂權利濫用之行為。上訴人主張被上訴人之請
    求拆屋還地並假執行拆除完畢已構成權利濫用云云，亦無足
    取。
  (五)上訴人得否依民事訴訟法第395 條請求損害賠償及請求數額
    為何？
    被上訴人依原審判決主文提供擔保金聲請假執行完畢，已如
    前述，然本件上訴人丙○○、乙○○建物占用系爭225 地號
    土地，並無正當合法法律權源，因之原審判決上訴人二人應
    拆屋還地，並分別為供相當擔保准、免假執行之宣告，認事
    用法並無違誤，本件上訴無理由，應予駁回，上訴人於本院
    為訴之追加，請求因本案假執行所受之損害，亦屬無理由，
    應併予駁回，自無民事訴訟法第395條第1、2 項之適用可言
    。
七、綜上所述，本件上訴人就其等分別所有如附表所示B、B1、C
    、C1、D 等建物，因無法證明具有正當占有之權源，從而被
    上訴人本於民法第767 條之法律關係，訴請上訴人丙○○應
    將坐壯圍鄉○○段225地號土地上如附圖所示B部分之一層RC
    造建物（面積59平方公尺）及B1部分之鐵皮造雨棚（面積44
    平方公尺 ）予以拆除，暨請求上訴人乙○○應將同地段225
    地號土地上如附圖C部分之一層紅磚造瓦頂建物（面積126平
    方公尺）、C1 部分之鐵皮造雨棚（面積31平方公尺）、D部
    分之一層磚造水泥壁瓦頂建物（面積51平方公尺）拆除，並
    均將所占有之基地返還被上訴人，為有理由，應予准許。是
    則原審判命上訴人拆屋還地，並為准、免假執行之宣告，於
    法並無不合。上訴意旨指摘原判決不當，求予廢棄改判，為
    無理由，應予駁回。又上訴人於本院為訴之追加，請求因本
    案假執行所受之損害，自屬無據，其追加之訴亦為無理由，
    應併予駁回。
八、本件事證已臻明確，兩造其餘之攻擊防禦方法及所提證據，
    經審酌後認均無礙判決之結果，爰不予一一論述。
九、據上論結，本件上訴及追加之訴均為無理由，依民事訴訟法
    第449條第1項、第78條、第85條第1項前段，判決如主文。
中    華    民    國    97    年    10    月     7   日
                    民事第五庭
                        審判長 法  官 梁宏哲
                               法  官 邱瑞祥
                               法  官 黃雯惠
正本係照原本作成。
如不服本判決，應於收受送達後20日內向本院提出上訴書狀，其
未表明上訴理由者，應於提出上訴後20日內向本院補提理由書狀
（均須按他造當事人之人數附繕本）上訴時應提出委任律師或具
有律師資格之人之委任狀；委任有律師資格者，另應附具律師資
格證書及釋明委任人與受任人有民事訴訟法第466條之1第1項但
書或第2項（詳附註）所定關係之釋明文書影本。
中    華    民    國    97    年    10    月    7     日
                               書記官 姚麗華
附註：
民事訴訟法第466條之1（第1項、第2項）：
對於第二審判決上訴，上訴人應委任律師為訴訟代理人。但上訴
人或其他法定代理人具有律師資格者，不在此限。
上訴人之配偶、三親等內之血親、二親等內之姻親，或上訴人為
法人、中央或地方機關時，其所屬專任人員具有律師資格並經法
院認為適當者，亦得為第三審訴訟代理人。


司法院資訊處製作；財團法人民間司法改革基金會備份。
